臺灣高等法院民事判決　　　　　　　　95年度家上易字第53號
上　訴　人　甲○○
　　　　　　　　　　　　號
訴訟代理人　吳啟孝律師
被 上 訴人　乙○○
訴訟代理人　李文傑律師
上列當事人間請求分割遺產事件，上訴人對於中華民國九十五年
十月十二日台灣新竹地方法院九十四年度家訴字第三九號第一審
判決提起上訴，經本院於九十六年四月三日言詞辯論終結，判決
如下：
    主    文
原判決關於駁回上訴人後開第二項之訴部分及命上訴人負擔訴訟
費用（除確定部分外）之裁判均廢棄。
被上訴人應給付上訴人新台幣捌拾玖萬貳仟參佰玖拾柒元。
其餘上訴駁回。
第二審訴訟費用由被上訴人負擔五分之三，餘由上訴人負擔。
    事 實 及 理 由
一、本件上訴人聲明求為判決：(一)原判決關於駁回上訴人後開第
    二項之訴部分廢棄。(二)被上訴人應給付上訴人新台幣（下同
    ）一百三十一萬二千三百四十五元。
    被上訴人聲明求為判決：上訴駁回。
二、上訴人起訴主張：伊為大陸地區人民，係被繼承人黃沛源之
    配偶，而被繼承人黃沛源於民國（下同）九十三年二月十八
    日死亡，遺有坐落新竹市○○段五三八之十八地號土地一筆
    ，及其上新竹市○○段二一八建號房屋一戶（下稱系爭房地
    ），另對旭程機械工程有限公司（下稱旭程公司）雖有出資
    額二百萬元，惟伊已於起訴狀敘明該公司已呈虧損狀態，其
    出資額已成為零，另遺有現金二千一百六十七元。伊對上開
    遺產本有合法繼承之權利，惟被上訴人即黃沛源之母否認伊
    之繼承權，並擅自辦妥系爭房地之繼承登記，顯係侵害伊之
    繼承權；又系爭房地經台灣省建築師公會鑑定其市價為五百
    八十八萬二千六百七十元。又依台灣地區與大陸地區人民關
    係條例之規定，被繼承人在台灣地區之遺產以不動產為標的
    者，應將大陸地區繼承人之繼承權利折算為價款，且大陸地
    區繼承人之總額不得逾二百萬元等情，爰依繼承及遺產分割
    之法則，求為確認伊對於被繼承人黃沛源之遺產有繼承權存
    在，及命被上訴人給付二百萬元之判決（原判決確認上訴人
    對被繼承人黃沛源之遺產有繼承權存在；而駁回上訴人其餘
    之請求。上訴人僅就其敗訴部分之其中一百三十一萬二千三
    百四十五元部分聲明不服，其餘部分未聲明不服，已告確定
    ；被上訴人就其敗訴部分未聲明不服；亦已確定）。
    被上訴人則以：系爭房地為遺產中唯一可供伊賴以居住之處
    所，依台灣地區與大陸地區人民關係條例第六十七條第四項
    規定，上訴人不得繼承系爭房地；又依遺產稅免稅證明書，
    系爭房地之市價僅值一百六十二萬七千零四十元，且被繼承
    人尚遺有玉山商業銀行之貸款債務四百萬元，及伊之長女黃
    淑惠就系爭房地代為支出十萬元之修繕費，解決系爭房地長
    期漏水之問題，上開被繼承人債務亦應列入遺產分配等語，
    資為抗辯。
三、兩造不否認之事實：
    (一)上訴人為大陸地區人民，係台灣地區人民即被繼承人黃沛
      源之配偶，被上訴人則係被繼承人之母，而被繼承人係於
      九十三年二月十八日死亡，兩造均為其繼承人（見原審卷
      十二頁至十六頁之結婚證書、公證書、死亡證明書、被繼
      承人戶籍謄本、及二八頁至二九頁之被上訴人戶籍謄本）
      。
    (二)上訴人已依法於九十三年五月二十日向原審為繼承之表示
      （見原審卷十七頁之原審准予備查通知書）。
    (三)被繼承人遺有如原判決附表一（下稱附表一）編號1.至編
      號4.所示遺產，其中編號3.所示對旭城公司之出資額二百
      萬元，因該公司已呈虧損狀態，其出資額為零（見原審卷
      十八頁至二七頁之遺產稅課稅清單、遺產稅免稅證明書、
      土地及建物登記謄本、旭城公司登記事項卡、萬泰商業銀
      行風城分行函，及七一頁至七二頁之九十三年度營利事業
      所得稅結算申報書、資產負債表）。
四、上訴人主張被繼承人黃沛源遺有如附表一編號1.至4.所示遺
    產，其中編號3.所示對旭城公司之出資額二百萬元，因該公
    司已呈虧損狀態，其出資額為零，業據其提出被繼承人黃沛
    源遺產稅課稅資料清單、遺產稅免稅證明書、土地及建物登
    記謄本、旭程公司登記事項卡及萬泰商業銀行覆函為證（見
    原審卷十八頁至二七頁），且為被上訴人所不否認。是被繼
    承人遺有上開遺產，應可確定。又上訴人就上開遺產分割之
    請求，於原審固表示對被繼承人黃沛源如附表一編號3.所示
    對旭城公司之出資額二百萬元部分不請求分割，惟其已敘明
    因該公司已呈虧損狀態，其出資額等於零，就該部分不請求
    分割，經核並無不就被繼承人全部之遺產請求分割之情形。
    至如附表一編號1.至2.所示系爭房地，被上訴人雖抗辯：系
    爭房地為遺產中唯一可供伊賴以居住之處所，依台灣地區與
    大陸地區人民關係條例第六十七條第四項規定，上訴人不得
    繼承系爭房地云云，惟查被上訴人已自認伊有輪流居住於其
    另一兒子黃沛笙向他人租賃之新竹市○○路五六七巷三三弄
    十二號房屋（見本院卷四六頁之答辯狀），是系爭房地尚難
    認係被上訴人唯一可供伊賴以居住之處所。足見被上訴人所
    為之此部分抗辯，要非可取。又依台灣地區與大陸地區人民
    關係條例第六十七條第一項、第四項之規定，被繼承人在台
    灣地區之遺產以不動產為標的者，應將大陸地區繼承人之繼
    承權利折算為價額，且大陸地區繼承人其所得財產總額，每
    人不得逾二百萬元；而系爭房地經原審函請台灣省建築師公
    會鑑定其市價結果認為值五百八十八萬二千六百七十元，此
    有該公會出具之鑑定報告書可稽（見原審卷一四Ｏ頁至一七
    一頁）。雖被上訴人抗辯系爭房地依財政部台灣省北區國稅
    局核定之遺產稅免稅證明書所示，僅值一百六十二萬七千零
    四十元云云（見原審卷二一頁），惟查上開遺產稅免稅證明
    書核定之價額僅係供稅捐機關核定遺產稅之參考資料，與一
    般市價尚屬有間，況被上訴人已在原審當場表示對該鑑定價
    格無意見（見原審卷一三三頁之言詞辯論筆錄），足見被上
    訴人所為之此部分抗辯，亦不足取。則本件被繼承人所遺之
    遺產總值即為如附表一編號1.2.所示系爭房地之市值五百八
    十八萬二千六百七十元，加上如附表一編號4.所示存款二千
    一百二十三元，共計為五百八十八萬四千七百九十三元（其
    計算式為：0000000元＋2123元＝0000000元）。
五、被上訴人抗辯被繼承人於九十三年二月十八日死亡後，遺有
    玉山商業銀行之債務四百萬元，及積欠其胞姊黃淑惠修繕系
    爭房屋漏水之費用十萬元，均由伊分期清償，應予以扣除等
    情，既為上訴人所不爭執，並有玉山商業銀行九十三年七月
    一日催告函可稽（見原審卷七十三頁）。經扣除後，則被繼
    承人之遺產總額應僅剩一百七十八萬四千七百九十三元（其
    計算式為：0000000元－0000000元＝0000000元）；而被繼
    承人之繼承人僅有上訴人即被繼承人之配偶及被上訴人即被
    繼承人之母二人，依民法第一千一百四十四條第二款規定，
    上訴人之應繼分為遺產二分之一，則上訴人之應繼分即為八
    十九萬二千三百九十七元（其計算式為：0000000元÷2＝
    892397元，元以下四捨五入），並未逾台灣地區與大陸地區
    人民關係條例第六十七條第一項：「大陸地區繼承人其所得
    財產總額，每人不得逾二百萬元」之規定。
六、從而，上訴人依據遺產分割之法則，請求被上訴人給付八十
    九萬二千三百九十七元部分，自屬應予准許；至超過上開部
    分（除確定部分外）之請求，即屬不應准許。原審就上開應
    予准許部分，所為上訴人敗訴之判決、自有未洽。上訴論旨
    指摘原判決此部分不當，求予廢棄改判，為有理由；就上開
    不應准許部分，所為上訴人敗訴之判決，所持理由雖與本院
    不同，但其結果並無二致，仍應維持。上訴論旨指摘原判決
    此部分不當，求予廢棄改判，應認為無理由。
七、至兩造其餘之攻擊或防禦方法及未經援用之證據，經本院斟
    酌後，認為均不足以影響本判決之結果，自無逐一詳予論駁
    之必要，併此敘明。
據上論結，本件上訴為一部有理由，一部應認為無理由，依民事
訴訟法第四百五十條、第四百四十九條第二項、第七十九條，判
決如主文。
中　　華　　民　　國　　96　　年　　4 　　月　　24　　日
  　　　　　　　　　民事第六庭
                      　審判長法　官  林鄉誠
　　  　　　　　　　　        法　官  許紋華
　　　  　　　　　　　        法　官  楊豐卿
正本係照原本作成。
不得上訴。
中　　華　　民　　國　　96　　年　　4 　　月　　24　　日
　　　　　　　　　　　　　　　書記官  殷丹妮
